【裁判字號】    98,審訴,3473
【裁判日期】    981028
【裁判案由】    遷讓房屋等
【裁判全文】
臺灣臺北地方法院民事判決            98年度審訴字第3473號
原      告  乙○○
訴訟代理人  黃達元律師
被      告  甲○○
                        臺北市.
上列當事人間請求遷讓房屋等事件，本院於民國98年10月21日言
詞辯論終結，判決如下：
    主      文
被告應自臺北市○○區○○段六小段四九六建號（門牌臺北市○
○區○○路二段一八四巷十八號）房屋遷出，並將上開房屋騰空
遷讓返還予原告。
被告應給付原告新臺幣陸拾玖萬元，及自民國九十八年六月三十
日起至清償日止，按年息百分之五計算之利息，並自民國九十八
年七月一日起至遷讓前項房屋之日止，按月給付原告新臺幣壹萬
伍仟元。
訴訟費用新臺幣萬伍仟佰伍拾元由被告負擔。
本判決第一項於原告以新臺幣貳拾萬元供擔保後，得假執行。但
被告如以新臺幣伍拾捌萬陸仟玖佰陸拾元預供擔保，得免為假執
行。
本判決第二項於原告以新臺幣貳拾萬元供擔保後，得假執行。
但被告如以新臺幣陸拾玖萬元預供擔保，得免為假執行。
    事實及理由
一被告經合法通知，未於言詞辯論期日到場，核無民事訴訟法第
  386 條所列各款情形，爰依原告之聲請，由其一造辯論而為判
  決。
二原告起訴主張：
  (一)伊之父林福盛於民國61年8 月28日將坐落台北市○○區○○
    段6小段666、666-1地號土地應有部分各1/4（下稱系爭土地
    ）贈與伊，並於同年11月17日辦妥所有權移轉登記。坐落前
    開土地上之496建號房屋（門牌台北市○○路○段184 巷18號
    ，下稱系爭房屋）於61年間興建完成，並由伊於同年11月21
    日辦妥第一次登記取得系爭房屋所有權。
  (二)兩造間並無租賃或使用借貸關係，詎被告於87、88年間以協
    助照顧父親為由，逕自搬入系爭房屋，更主張「住者有其屋
    」之荒謬理由意圖霸佔系爭房屋，拒不搬離，爰依民法第
    767條第1項前段規定，請求被告返還系爭房屋。
  (三)又被告受有相當於租金之不當得利，系爭房屋離捷運站甚近
    ，交通便捷，月租金行情約新臺幣（下同）30,000元，伊以
    每月15,000元計算，尚低於土地法第97條規定系爭房地申報
    總價之10%，爰依民法第179條規定，請求被告返還自94年9
    月伊父親往生後起算至98年6月30日止之不當得利計690,000
    元，並自98年7月1日起至搬遷之日止，按月返還不當得利
    15,000元。
  (四)聲明為：
    1.被告應自坐落臺北市○○區○○段六小段496 建號即門牌
      臺北市○○區○○路2段184巷18號之房屋遷出，並將上開
      房屋騰空遷讓返還予原告。
    2.被告應給付原告690,000 元，及自起訴狀繕本送達翌日起
      至清償日止，按年息百分之5計算之利息，並自98年7月1
      日起至遷讓前項房屋之日止，按月給付原告15,000元。
    3.願供擔保請准宣告假執行。
三被告未於言詞辯論期日到場，僅具狀辯稱：
  (一)伊之父林福盛前於61年間因原告從少體弱多病將系爭房屋贈
    與原告，而伊自87年間即應父親要求搬進系爭房屋與其同住
    。原告於96年間向鈞院對伊及其餘繼承人訴請分割林福盛之
    遺產（案列96年度重家訴字第6 號），嗣其不服判決，上訴
    臺灣高等法院。本件係上開分割遺產案件之延伸，原告為規
    避民法第1173條「歸扣」之規定而提起本件訴訟云云。
  (二)聲明為：
    1.原告之訴暨假執行之聲請均駁回。
    2.如受不利判決，願供擔保請准宣告免為假執行。
四兩造不爭執事項：
  (一)兩造之父林福盛於61年8 月28日將系爭土地贈與原告，並於
    同年11月17日辦妥所有權移轉登記。坐落前開土地上之系爭
    房屋，於61年間興建完成，並由原告於同年11月21日辦妥第
    一次登記取得系爭房屋所有權。
  (二)系爭房屋現由被告占有使用中。
  (三)兩造為姊妹，均為林福盛之法定繼承人。原告前於96年間在
    本院對被告及其餘繼承人訴請分割林福盛之遺產（案列96年
    度重家訴字第6 號），系爭房地並未列為該案應予分割之遺
    產。
五得心證之理由：
  (一)原告請求遷讓房屋部分：
    1.按所有人對於無權占有或侵奪其所有物者，得請求返還之
      。對於妨害其所有權者，得請求除去之，民法第767條第1
      項定有明文。
    2.查原告為系爭房屋所有權人，有建物登記謄本在卷可稽（
      見本院卷第4 頁），其自有權行使前述物上請求權，請求
      無權占有使用系爭房屋之人，騰空遷讓並返還系爭房屋。
      被告雖辯稱：原告係為規避民法第1173條歸扣之規定而提
      起本件訴訟云云，惟按繼承人中有在繼承開始前因結婚、
      分居或營業，已從被繼承人受有財產之贈與者，應將該贈
      與價額加入繼承開始時被繼承人所有之財產中，為應繼遺
      產，固為民法第1173條第1 項前段所明定。被告既自認其
      父林福盛早在61年間於原告尚年少時，即將系爭房屋贈與
      原告（見本院卷第21頁），顯見原告並非因結婚、分居或
      營業而受贈系爭房地，自無適用上開規定之餘地。況本件
      並非因分割遺產而涉訟，被告以前詞置辯，自非有理。
  (二)原告請求返還不當得利部分：
    次按無法律上原因而受利益，致他人受損害者，應返還其利
    益，依其利益之性質不能返還者，應償還其價額，民法第
    179 條、第181條但書定有明文。經查：
    1.被告於94年9月至98年6月30日期間無權占用系爭房屋，受
      有使用該房屋之利益，致原告受有損害，該等利益依性質
      不能返還，原告自得請求被告返還相當於租金之價額。
    2.查系爭房地位於臺北市○○區○○路二段184 巷內，屬於
      遠企生活圈，區○○○○道兩側建物型態以住商混合華廈
      、大樓為主，巷弄內則以純住宅華廈、公寓為主，整體而
      言，本區各項公共設施建置完善，加上便捷的道路系統與
      大眾運輸，居住環境十分優良（見估價報告書第12頁）。
      又系爭房屋之月租金收入經估算約為37,341元（見估價報
      告書第26頁），原告主張以月租金15,000元之標準計算不
      當得利，堪稱合理，應可採取。基此計算，自94年9 月至
      98年6月30日止，被告應給付原告之不當得利數額計為690
      ,000 元（150,000×46＝690,000）；又被告自98年7 月1
      日迄今仍繼續占有使用系爭房屋，則自斯時起至其實際遷
      讓返還系爭房屋之日止，應按月給付原告15,000元之不當
      得利。
  (三)綜上所述，原告為系爭房屋之所有權人，被告無權占用系爭
    房屋，原告依民法第767 條規定，請求被告騰空遷讓並返還
    系爭房屋予原告，即有理由。又被告無權占用系爭房屋，受
    有使用該屋之利益，並致原告受有損害，則原告依民法第
    179條、第181 條但書規定，請求被告給付其690,000元，及
    自起訴狀繕本送達翌日即98年6 月30日起至清償日止，按年
    息百分之5 計算之利息，暨自98年7月1日起至被告實際遷讓
    返還系爭房屋之日止，按月給付原告15,000元，亦屬有據，
    均應准許。
  (四)兩造均陳明願供擔保，分別聲請宣告假執行及免為假執行，
    經核均無不合，爰各酌定相當擔保金額併准許之。
  (五)本案事證已臻明確，兩造其餘主張及舉證，核與判決結果無
    影響，爰不再一一論列，附此敘明。
六訴訟費用負擔之依據：民事訴訟法第78條。
七被告應賠償原告之訴訟費用，依後附計算書確定為如主文第2
  項所示金額。
中    華    民    國    98    年    10    月    28    日
                  民事第六庭    法  官  陳婷玉
計  算  書
項      目        金  額（新臺幣）       備    註
第一審裁判費          10,350元
鑑定費                25,000元
合      計            35,350元
以上正本係照原本作成
如對本判決上訴，須於判決送達後20日內向本院提出上訴狀
中    華    民    國    98    年    10    月    28    日
                                書記官  吳鸝稻


司法院資訊處製作；財團法人民間司法改革基金會備份。
